【裁判字號】    97,重再,16
【裁判日期】    970923
【裁判案由】    給付票款等
【裁判全文】
臺灣高等法院民事判決                  97年度重再字第16號
    再審原告    甲○○
                丙○○
    再審被告    乙○○
上列當事人間請求給付票款等事件，再審原告對於中華民國九十
六年十二月五日本院九十五年度重上更(一)字第九六號確定判決，
提起再審之訴，本院判決如下：
    主      文
再審之訴駁回。
再審訴訟費用由再審原告負擔。
    事實及理由
一、按再審之訴，應於三十日之不變期間內提起；其期間自判決
    確定時起算，判決於送達前確定者，自送達時起算；不得上
    訴之判決，於宣示時確定；不宣示者，於公告時確定，民事
    訴訟法第五百條第一、二項、第三百九十八條第二項分別定
    有明文。本件本院九十五年度重上更(一)字第九六號確定判決
    （下稱原確定判決）前由再審原告提起第三審上訴，經最高
    法院於民國九十七年五月十五日以上訴不合法為由裁定駁回
    ，並於同日公告，嗣於同月二十九日送達再審原告，茲再審
    原告於九十七年六月二十四日向本院提起再審之訴，依前開
    規定，未逾三十日之不變期間，自屬合法，先予敘明。
二、再審原告主張：原確定判決依據臺北高等行政法院九十三年
    度判字第五四號及最高行政法院九十五年度判字第一三八六
    號判決所載再審被告於八十九年度自再審原告甲○○收取借
    款利息總額為新臺幣（下同）一百八十萬元之內容，認定再
    審被告所稱再審原告係以給付利息方式展延一千二百萬元借
    款債務，惟上開行政法院判決係再審被告於九十六年十一月
    二十一日言詞辯論終結後方提出，致再審原告喪失辯論及陳
    述之機會，原確定判決據為裁判之基礎，適用法規顯有錯誤
    。又上開行政法院判決內並無記載系爭一千二百萬元借款利
    息，而借款利息所得一百八十萬元與原確定判決附表一編號
    八所載利息五十七萬六千元不符，原確定判決亦有證據上理
    由矛盾之違法。另再審原告於前訴訟程序時否認再審被告所
    稱八十三年間投資六百萬元本利合計一千二百萬元已轉為借
    款，且六百萬元借款三年之利息高達六百萬元，已逾法定利
    率限制應屬無效，況再審原告甲○○與再審被告間金錢往來
    經會算後，再審原告甲○○給付再審被告之金額較多，依民
    法第三百二十一條及第三百二十二條第一款規定，已抵充清
    償完畢或已抵銷，原確定判決就此未敘明何以不採，自有理
    由不備之違法。而原確定判決以系爭一千二百萬元支票於八
    十七年、八十八年更換支票時另簽發八十六萬四千元之支票
    一併交付；八十九年另簽發五十七萬六千元之支票一併交付
    ，作為兩造間借款存在之理由，但依原確定判決附表一所載
    之有關日期均非同一日，且再審被告於九十五年九月十五日
    民事準備書狀已自認附表一編號六票號CH0000000 、面額八
    十六萬四千元之支票，與本件無關，乃原確定判決對該自認
    竟未予斟酌，亦有違誤。再者，上開行政法院判決所引用之
    稅捐稽徵機關調查所得資料，已足證系爭一千二百萬元支票
    並非所謂借款展延，原確定判決亦有未經斟酌此項有利於再
    審原告之證物，致影響判決結果之情。是原確定判決有民事
    訴訟法第四百九十六條第一項第一款及第十三款之再審事由
    ，爰提起本件再審之訴，並於本院聲明：(一)本院九十五年度
    重上更(一)字第九六號確定判決廢棄。(二)上開廢棄部分，再審
    被告在第一審之訴及在第二審追加之訴暨假執行之聲請均駁
    回。
三、再審被告則以：再審原告於九十六年十月九日準備程序時已
    提出自網路下載之上開行政法院判決，與伊嗣後所提出之判
    決書內容相同，難認再審原告對此部分無法攻擊防禦。原確
    定判決經審認上開行政法院判決所稱八十九年度借款利息所
    得一百八十萬元，與準備程序中兩造主張往來之金額中，伊
    於八十九年自再審原告取得利息總合一百八十萬元相符，且
    原確定判決附表一編號八所載利息五十七萬六千元，僅為伊
    取得全部利息中之一筆，顯無未經斟酌之情。再審原告主張
    系爭債務業已清償乙節，未舉證證明，純以兩造間往來金額
    再審原告給付再審被告之金額較多為辯，惟原確定判決就此
    已載明判斷之理由，翔實完備，再審原告砌詞指摘，顯無可
    採。又兩造間金錢往來次數頻繁，伊發現九十五年九月十五
    日民事準備書狀有關票號CH0000000 所敘事實有誤，已於九
    十六年二月一日民事準備書(二)狀予以更正等語，資為抗辯。
四、按民事訴訟法第四百九十六條第一項第一款所謂適用法規顯
    有錯誤者，係指確定判決所適用之法規顯然不合於法律規定
    ，或與司法院現尚有效之大法官會議之解釋，或法院尚有效
    之判例顯然違反者而言（最高法院六十年度台再字第一七Ｏ
    號判例參照），不包括行政機關函令之適用、漏未斟酌證據
    及認定事實錯誤之情形在內。又確定判決消極的不適用法規
    ，顯然影響裁判者，自屬民事訴訟法第四百九十六條第一項
    第一款所定適用法規顯有錯誤之範圍，應許當事人對之提起
    再審之訴，惟確定判決消極的不適用法規，對於裁判顯無影
    響者，不得據為再審理由（司法院大法官會議釋字第一七七
    號解釋參照）。經查：
  (一)再審原告主張上開行政法院判決係再審被告於九十六年十一
    月二十一日前訴訟言詞辯論終結後方提出，致再審原告喪失
    辯論及陳述之機會，原確定判決據為裁判之基礎，適用法規
    顯有錯誤等語。惟再審被告在前訴訟程序中，已於九十六年
    七月十三日提出書狀內主張最高行政法院九十五年度判字第
    一三八六號判決認定八十八年度利息為三百六十八萬六千一
    百元、八十九年度利息為一百八十萬元，與其主張利息相符
    ，並檢附該行政法院判決為證（見原確定判決卷第一四四、
    一五五至一六四頁）。再審原告於同年十月四日提出之民事
    準備書(三)狀內已就該證物陳述，且於同月九日準備程序中再
    陳述：「對於高等行政法院的判決我們有上網調到，但是附
    表無法取得，如果被上訴人（即再審被告）手上有這份判決
    的話，請其提供附表給我們參考。」、「對造所提出來的最
    高行政法院判決，該判決內就兩造的利息算的很清楚，我們
    有償還欠款，因為支票是做為擔保票據，所以才沒有取回。
    」等語（見同前卷第一七三、一七四、一七六頁），另於九
    十六年十一月二十一日言詞辯論期日，再審原告復陳稱：因
    伊不是當事人，另案最高行政法院的判決無法閱卷，自網路
    上所列印之判決沒有附表，請求對造提出完整之判決等語；
    再審被告則陳稱：伊所收受之判決亦無附表，可影印一份供
    本院參考等語（見同前卷第二一五頁），再審被告嗣於言詞
    辯論終結後提出高等行政法院之判決確無附表（見同前卷第
    二一八至二三一頁），由上以觀，於前訴訟言詞辯論終結前
    ，再審被告業已提出上開最高行政法院之判決，而再審原告
    復自網路上取得上開高等行政法院之判決，該判決復與再審
    被告嗣後提出之判決書相同，均無附表，兩造業於言詞辯論
    時已就此證物為陳述及辯論甚明。再審原告主張上開行政法
    院之判決係再審被告於言詞辯論終結後方提出，致再審原告
    喪失辯論及陳述之機會，原確定判決據為裁判之基礎，適用
    法規顯有錯誤云云，顯不足取。
  (二)又再審被告於前訴訟程序九十五年九月十五日提出之民事準
    備書狀內，雖陳述附表一編號六票號CH0000000、面額八十
    六萬四千元之支票與本件無關（見原確定判決卷第四九頁反
    面），惟於同一份書狀內亦陳述該支票為再審原告向再審被
    告借款一千二百萬元之利息（見同前卷第五十頁反面），顯
    與民事訴訟法上所謂自認有別。而再審原告嗣因認前開書狀
    所敘事實有誤，而於九十六年二月一日提出之民事準備書(二)
    狀敘明先前陳述該支票與本件無關，與事實有出入，予以更
    正等語（見同前卷宗第九一頁），再審原告主張原確定判決
    漏未斟酌再審被告自認附表一編號六之支票與本件無關事實
    ，顯有違誤云云，委非可取。
  (三)原確定判決以再審被告於八十三年九月二十五日交付再審原
    告甲○○之六百萬元支票業已兌現，確有交付六百萬元之事
    實，而再審原告曾簽發如原確定判決附表一所示之支票予再
    審被告，再審被告尚持有原確定判決附表一編號九之一千二
    百萬元支票（下稱系爭支票），再審原告甲○○於簽發系爭
    支票交付再審被告前，歷經多次換票行為，除簽發面額一千
    二百萬元支票外並附加利息支票予再審被告，且均經再審原
    告丙○○在支票上背書藉以增加擔保，堪認再審被告主張與
    再審原告間先有投資關係，約定投資六百萬元，三年期滿連
    本帶利給付一千二百萬元，投資期滿因再審原告未如期返還
    投資本利，而另行簽發系爭支票及給付利息支票，顯然兩造
    已將投資本利變更為金錢借貸關係一節，係屬事實。又系爭
    支票在八十九年五月十八日即由再審原告甲○○簽發交付再
    審被告，倘非展延票期而換票，何以在票據到期間前一年即
    由執票人之再審被告持有？再審原告甲○○提出之往來明細
    表，僅足證明自八十三年九月間起至八十九年五月十九日期
    間有金錢往來，縱再審原告甲○○給付之數額較再審被告給
    付者多，仍無從以金額上之差異證明再審原告業已清償系爭
    支票款項。而再審原告如確已清償系爭票款，自應收回系爭
    支票，何以在延期換票時收回支票，就實際清償系爭支票款
    項時卻未收回系爭支票？參諸再審原告甲○○自承與再審被
    告金錢往來多年，雙方支票金額之差額亦可能屬其他債權債
    務關係，再審原告復未能證明系爭支票原因關係之借貸債務
    業已清償或抵銷，再審被告自仍享有票據債權（見原確定判
    決事實及理由欄九、(一)）。另參酌再審被告因漏報利息所得
    ，遭人檢舉，國稅局命其補稅及課處罰鍰之行政訴訟，亦認
    再審被告於八十九年度自再審原告甲○○借款利息所得為一
    百八十萬元，堪信再審被告主張再審原告以給付利息方式展
    延一千二百萬元債務屬實，若再審被告交付再審原告甲○○
    之六百萬元非投資款，何以三年內無任何利息或投資利潤之
    給付，再審原告何以於八十六年間逕簽發一千二百萬元之支
    票交付再審被告，且於八十七、八十八年更換支票時另行簽
    發八十六萬四千元之支票一併交付，八十九年則簽發五十七
    萬六千元之支票一併交付？而投資利潤非屬利息，不受最高
    利率限制等語（見原確定判決事實及理由欄九、(三)）。已詳
    論再審被告原投資本利轉為金錢借貸一千二百萬元，根據換
    票時再審原告甲○○尚簽發支付利息之支票，另參酌上開行
    政法院判決認定再審被告於八十九年度自再審原告甲○○借
    款利息所得總額為一百八十萬元，再審原告係以支付利息方
    式展延借款債務，因屬投資利潤，無法定利率之限制，再審
    原告未能證明已清償或抵銷系爭支票之借款債務，所為抗辯
    不足採，非認系爭一千二百萬元債務之八十九年度利息為一
    百八十萬元。是再審原告主張上開行政法院判決未記載系爭
    一千二百萬元之利息，所載八十九年度利息一百八十萬元與
    原確定判決附表一編號八所載利息五十七萬六千元不符，原
    確定判決有證據上理由矛盾之違法，另違反利率最高限制，
    且未敘及清償、抵銷之抗辯等違法云云，均非可取。又再審
    原告於更換支票時另簽發八十六萬四千元、五十七萬六千元
    之支票一併交付，係作為支付利息之用，雖與借款本金支票
    所載發票日非同一日，亦不影響原確定判決所為之認定，再
    審原告主張原確定判決有上開違誤云云，委不足取。縱假設
    原確定判決有再審原告主張之上開情形，亦屬事實認定之範
    疇，尚非確定判決適用法規顯有錯誤。
五、次按民事訴訟法第四百九十六條第一項第十三款所謂當事人
    發見未經斟酌之證物，係指前訴訟程序事實審之言詞辯論終
    結前已存在之證物，因當事人不知有此致未經斟酌，現始知
    之者；或雖知有此而不能使用，現始得使用者而言。當事人
    以發現得使用未經斟酌之證物為再審理由者，應就其在前訴
    訟程序不能使用之事實，負舉證責任。本件再審原告主張上
    開行政法院判決所引用之稅捐稽徵機關調查所得資料，足證
    系爭一千二百萬元支票並非所謂借款展延，原確定判決有未
    經斟酌此項有利於再審原告之證物，致影響判決結果之再審
    事由等語。惟上開行政法院之判決於前訴訟程序中業已提出
    於法院，且經兩造辯論，若有再審原告所謂「稅捐稽徵機關
    調查所得資料」證物之存在，為再審原告所已知，再審原告
    既知該證物得使用而不使用，自與前開再審事由不符。況假
    設有再審原告所稱之發現未斟酌或得使用證物之情存在，再
    審原告亦未舉證其在前訴訟程序不能使用之事實，且依上開
    行政法院判決內容係關於再審被告漏報利息所得之爭訟，亦
    不足動搖原確定判決所為系爭支票為借款展延所簽之認定。
六、綜上所述，再審原告主張原確定判決有民事訴訟法第四百九
    十六條第一項第一款、第十三款情事而提起本件再審之訴，
    為顯無再審理由，應予駁回。
七、本件事證已臻明確，兩造其餘主張陳述及所提證據，經本院
    逐一審酌後，認於本判決之論斷結果不生影響，不再一一論
    述，附此敘明。
據上論結，本件再審之訴為顯無理由，依民事訴訟法第五百零二
條第二項、第七十八條、第八十五條第一項，判決如主文。
中    華    民    國    97    年    9     月    23    日
                    民事第十庭
                        審判長法  官  黃豐澤
                              法  官  蕭艿菁
                              法  官  林麗玲
正本係照原本作成。
如不服本判決，應於收受送達後20日內向本院提出上訴書狀，其
未表明上訴理由者，應於提出上訴後20日內向本院補提理由書狀
（均須按他造當事人之人數附繕本）上訴時應提出委任律師或具
有律師資格之人之委任狀；委任有律師資格者，另應附具律師資
格證書及釋明委任人與受任人有民事訴訟法第466條之1第1項但
書或第2項（詳附註）所定關係之釋明文書影本。
中    華    民    國    97    年    9     月    24    日
                              書記官  陶美玲
附註：
民事訴訟法第466條之1（第1項、第2項）：
對於第二審判決上訴，上訴人應委任律師為訴訟代理人。但上訴
人或其他法定代理人具有律師資格者，不在此限。
上訴人之配偶、三親等內之血親、二親等內之姻親，或上訴人為
法人、中央或地方機關時，其所屬專任人員具有律師資格並經法
院認為適當者，亦得為第三審訴訟代理人。


司法院資訊處製作；財團法人民間司法改革基金會備份。
